ACORDAO-COMPLETO-2274038

ACÓRDÃO 1948/2019 ATA 7/2019 - SEGUNDA CÂMARA

VISTOS, relatados e discutidos estes autos em que se aprecia ato de concessão de Aposentadoria em favor do Sr. Everardo Alves Ribeiro (CPF: XXX.265.978-XX) .
ACORDAM os Ministros do Tribunal de Contas da União, reunidos em Sessão da 2ª Câmara, ante as razões expostas pelo Relator, e com fundamento nos arts. 71, inciso III, da Constituição Federal, 1º, inciso V, e 39, inciso II, da Lei 8.443/1992 e 260, §1º, do Regimento Interno do Tribunal de Contas da União e no art. 6º, §2º, da Resolução TCU 206/2007, em:
9.1. considerar legal e conceder registro ao ato de aposentadoria do Sr. Everardo Alves Ribeiro (CPF: XXX.265.978-XX) ;
9.2. dispensar o ressarcimento das quantias indevidamente recebidas de boa-fé, consoante o disposto no Enunciado 106 da Súmula de Jurisprudência do TCU;
9.3. enviar à Sefip/TCU o Ofício TJDFT GPR 218/2019 e os documentos a ele anexados, para fins de ciência quanto às providências que estão sendo adotadas no âmbito do TJDFT para regularizar as irregularidades detectadas no transcurso da Auditoria que levou à prolação do Acórdão 621/2010-TCU-Plenário;
9.4. determinar que a Sefip monitore o cumprimento das providências saneadoras a serem adotadas pelo TJDFT em relação ao ato de aposentadoria ora sob enfoque, as quais se encontram retratadas no Ofício TJDFT GPR 218/2019 (peça 21) .

Trata-se de ato de aposentadoria do Senhor EVERARDO ALVES RIBEIRO (CPF: 662.265.978-87), no cargo de Juiz de Direito do Tribunal de Justiça do Distrito Federal e Territórios - TJDFT, submetido, para fins de registro, à apreciação do Tribunal de Contas da União (TCU), de acordo com o art. 71, inciso III, da Constituição Federal.

Segunda Câmara

Tribunal de Justiça do Distrito Federal e dos Territórios.

3. Interessados/Responsáveis:
3.1. Interessado: Everardo Alves Ribeiro (CPF: XXX.265.978-XX).

13.1. Ministros presentes: Ana Arraes (Presidente), Aroldo Cedraz e Raimundo Carreiro (Relator).
13.2. Ministros-Substitutos presentes: Marcos Bemquerer Costa e André Luís de Carvalho.

RAIMUNDO CARREIRO

Inicialmente, registro que atuo no presente processo por força do artigo 152 do Regimento Interno do TCU (RI/TCU) .
2.	Adoto como Relatório, a instrução feita no âmbito da Sefip (peça 18) , a qual obteve a concordância do Diretor (peça 19) , bem assim do Representante do Ministério Público junto ao TCU, Procurador Sergio Ricardo Costa Caribé (peça 20) .
“INTRODUÇÃO 
1.	Trata-se de ato de aposentadoria do Senhor EVERARDO ALVES RIBEIRO (CPF: XXX.265.978-XX) , no cargo de Juiz de Direito do Tribunal de Justiça do Distrito Federal e Territórios - TJDFT, submetido, para fins de registro, à apreciação do Tribunal de Contas da União (TCU) , de acordo com o art. 71, inciso III, da Constituição Federal.
2.	O ato foi cadastrado e disponibilizado ao TCU por intermédio do Sistema de Apreciação e Registro de Atos de Admissão e Concessões (Sisac) , na forma dos arts. 2o, caput e inciso II, e 4o, caput, da Instrução Normativa - TCU 55/2007.
EXAME TÉCNICO
3.	Em nossa instrução anterior (peça 10) , foi dito que o ato do interessado apresentava indícios de ilegalidade, uma vez que não foi efetivada a devida absorção da vantagem de quintos/décimos, obtida por intermédio de decisão judicial, em face dos aumentos ocorridos em seu subsídio, após a modificação do regime remuneratório pela Lei 11.143/2005.
4.	Em razão dessa constatação, esta Unidade Técnica emitiu parecer (peça 10) com proposta de oitiva do magistrado, para que apresentasse seus argumentos, uma vez que haveria possibilidade de proposta de ilegalidade e o ato tinha dado entrada neste Tribunal há mais de cinco anos.
5.	O magistrado apresentou suas alegações que foram juntadas na peça 14. São os seguintes argumentos:
	a) que a percepção da vantagem de quintos/décimos se iniciou em virtude de decisão proferida nos autos do Mandado de Segurança 1998.00.2.002659-5, ou seja, em data anterior à Lei 10.474/2002, alusiva à remuneração da magistratura da União, que estabeleceu a absorção de todos e quaisquer reajustes remuneratórios percebidos ou incorporados pelos magistrados;
	b) que a aplicação do Acórdão 621/2010-TCU-Plenário deve observar o princípio do direito adquirido e também o da irredutibilidade de remuneração, mais ainda porquanto constitui verba alimentar;
	c) que o Acórdão 621/2010-TCU-Plenário deixou claro que, caso a rubrica não tenha sido absorvida pelo subsídio, e para evitar decesso remuneratório, seja instituída parcela compensatória a ser gradualmente incorporada pelos aumentos do subsídio;
	d) que a inércia da administração em cumprimento integral do Acórdão 621/2010 deve ser apurada e a responsabilização ser aplicada, haja vista que o magistrado não tem qualquer poder coercitivo sobre os atos da administração, para compelir a prática de determinado ato;
	e) que, na espécie, a administração do TJDFT deveria por ato exclusivamente de sua atribuição implementar as determinações do TCU e não o fez, pelo que ficaria sujeito às especificidades da Lei. Assim, não pode o interessado do ato em destaque ser atingido por ato de omissão do administrador, porque constitui a ação ou omissão da administração um direito do magistrado;
	f) que, seja por homenagem ao direito adquirido, seja por observância ao princípio da irredutibilidade de vencimentos, não se mostra adequada a cogitada redução da remuneração do ora defendente;
	g) que caberia, isto sim, com a máxima vênia, que se determine o cumprimento da decisão desse honrado TCU, para que, em nome da garantia constitucional da irredutibilidade remuneratória, realize a absorção de parcelas pagas a título de “Vantagem individual de quintos/décimos incorporados”, em parcelas compensatórias passíveis de atualização pelos índices gerais de reajuste dos servidores públicos, a ser incorporada em virtude de recebimentos de quintos, em atendimento ao contido no art. 39, § 4º, da CF e jurisprudência do Supremo Tribunal Federal – STF, bem como do próprio TCU;
	h) que seja mantido, seja a que título for, a vantagem de quintos/décimos até que o TJDFT se manifeste com relação às determinações impostas pelo Acórdão 621/2010-TCU-Plenário, indicando, conforme o caso, a total absorção da verba pelo subsídio ou no caso de não ter sido absorvida, institua parcela compensatória a ser gradualmente incorporada pelos aumentos do subsídio, o que se espera.
Argumento
a) que a percepção da vantagem de quintos/décimos se iniciou em virtude de decisão proferida nos autos do Mandado de Segurança 1998.00.2.002659-5, ou seja, em data anterior à Lei 10.474/2002, alusiva à remuneração da magistratura da União, que estabeleceu a absorção de todos e quaisquer reajustes remuneratórios percebidos ou incorporados pelos magistrados;
Análise
6.	Cabe esclarecer que a incompatibilidade de percebimento da vantagem de quintos/décimos pelo magistrado se deu com o advento da Lei 11.173/2005, que instituiu o regime de subsídio, em face da regra imposta pelo art. 39, § 4º, da Constituição Federal.
7.	Então, segundo a jurisprudência desta Corte de Contas, a remuneração por subsídio deve ocorrer por meio de parcela única (art. 39, § 4º, da Constituição Federal) , ressalvadas as verbas de caráter indenizatório, entre as quais não se incluem as decorrentes da incorporação de quintos ou décimos.
8.	Apesar de o art. 1º, § 3º, da Lei 10.474/2002 ter estabelecido que a remuneração decorrente daquela lei inclui e absorve todos e quaisquer reajustes remuneratórios percebidos ou incorporados pelos magistrados da União, a qualquer título, por decisão administrativa ou judicial, até a publicação daquela lei, este Tribunal entende que a absorção deveria ocorrer somente a partir do advento da Lei 11.173/2005 que, inclusive, é mais benéfica para o interessado.
9.	A jurisprudência deste Tribunal é firme no sentido de que havendo alteração nos pressupostos de fato que fundamentaram a decisão judicial transitada em julgado que reconheceu a servidor o direito a determinado acréscimo remuneratório, a eficácia do julgado cessa de imediato, independentemente de ação rescisória. Nesse sentido foi o Acórdão 13586/2016-TCU-Segunda Câmara (Ministro Relator Vital do Rêgo) .
10.	Destaque-se, ainda, o entendimento do STF acerca da inexistência de direito adquirido em face de novo regime jurídico:
"EMENTA: AGRAVO REGIMENTAL NO RECURSO EXTRAORDINÁRIO. CONSTITUCIONAL. ADMINISTRATIVO. GRATIFICAÇÃO DE FUNÇÃO INCORPORADA. LEIS COMPLEMENTARES 39/85 E 41/86 DO ESTADO DA PARAÍBA. IRREDUTIBILIDADE DA REMUNERAÇÃO. LEGISLAÇÃO LOCAL. FATOS E PROVAS. SÚMULAS 279 E 280 DO SUPREMO TRIBUNAL FEDERAL. 1. O Supremo Tribunal Federal fixou jurisprudência no sentido de que não há direito adquirido a regime jurídico-funcional pertinente à composição dos vencimentos ou à permanência do regime legal de reajuste de vantagem, desde que eventual modificação introduzida por ato legislativo superveniente preserve o montante global da remuneração, não acarretando decesso de caráter pecuniário. Precedentes. (...) 
 (RE-AgR 295750/PB) "
11.	No caso concreto, houve alteração da estrutura remuneratória do magistrado em face da implementação do regime de subsídio pela Lei 11.143/2005. Assim, não existe direito à perpetuação das parcelas de estrutura remuneratória anterior, uma vez que até mesmo parcelas concedidas judicialmente sob a égide do regime jurídico antigo poderão ser eliminadas na hipótese de reestruturação remuneratória da carreira. Portanto, esse argumento não sana o pagamento atual da vantagem de quintos/décimos.
Argumento
b) que a aplicação do Acórdão 621/2010-TCU-Plenário deve observar o princípio do direito adquirido e também o da irredutibilidade de remuneração, mais ainda porquanto constitui verba alimentar;
c) que o Acórdão 621/2010-TCU-Plenário deixou claro que, caso a rubrica não tenha sido absorvida pelo subsídio, e para evitar decesso remuneratório, seja instituída parcela compensatória a ser gradualmente incorporada pelos aumentos do subsídio;
f) que, seja por homenagem ao direito adquirido, seja por observância ao princípio da irredutibilidade de vencimentos, não se mostra adequada a cogitada redução da remuneração do ora defendente;
Análise
12.	Cabe esclarecer que a jurisprudência deste Tribunal é no sentido de que a sentença faz coisa julgada nos limites da situação fática posta na petição inicial, não representando afronta à coisa julgada a decisão posterior do TCU que afasta pagamentos oriundos de sentenças judiciais cujo suporte fático de aplicação já se tenha exaurido, o que se enquadra o caso concreto.
13.	Vale dizer que esse entendimento está em harmonia com a jurisprudência do Supremo Tribunal Federal, onde se declarou a inexistência de direito adquirido em face de novo regime jurídico:
"EMENTA: AGRAVO REGIMENTAL NO RECURSO EXTRAORDINÁRIO. CONSTITUCIONAL. ADMINISTRATIVO. GRATIFICAÇÃO DE FUNÇÃO INCORPORADA. LEIS COMPLEMENTARES 39/85 E 41/86 DO ESTADO DA PARAÍBA. IRREDUTIBILIDADE DA REMUNERAÇÃO. LEGISLAÇÃO LOCAL. FATOS E PROVAS. SÚMULAS 279 E 280 DO SUPREMO TRIBUNAL FEDERAL. 1. O Supremo Tribunal Federal fixou jurisprudência no sentido de que não há direito adquirido a regime jurídico-funcional pertinente à composição dos vencimentos ou à permanência do regime legal de reajuste de vantagem, desde que eventual modificação introduzida por ato legislativo superveniente preserve o montante global da remuneração, não acarretando decesso de caráter pecuniário. Precedentes. (...) 
 (RE-AgR 295750/PB) "
14.	Aqui não se está questionando o mérito da decisão judicial, mas tão somente a continuidade do pagamento da vantagem de quintos/décimos após a edição da Lei 11.143/2005 que instituiu o regime de subsídio. Isso porque o art. 39, § 4º, da Constituição Federal veda o acréscimo de qualquer gratificação, adicional, abono, prêmio, verba de representação ou outra espécie remuneratória ao subsídio, que deve ser pago em parcela única.
15.	Cabe observar que tal entendimento constitui efetiva defesa da coisa julgada. Estender o pagamento de parcelas após a instituição de nova estrutura remuneratória, sem expressa determinação judicial nesse sentido, seria extrapolar os limites do próprio julgado, consistindo em erro do gestor de pessoal na execução da ordem judicial.
16.	Sobre a irredutibilidade de remuneração, cabe esclarecer que ela sempre foi observada por esta Unidade Técnica, isso porque em nenhum momento se cogitou em determinar a supressão da vantagem de quintos/décimos imediatamente após a Lei 11.143/2005, que instituiu o regime de subsídio, sem que fosse observado a irredutibilidade salarial. Aliás, está expresso no Acórdão 621/2010-TCU-Plenário essa observância, relatado pelo Ministro Walton Alencar Rodrigues.
17.	Entretanto, ao ser implementado o novo regime remuneratório, deveria a Unidade Jurisdicionada efetivar as devidas absorções da parcela de quintos/décimos pelos aumentos ocorridos no subsídio do magistrado, o que jamais ocorreria decesso remuneratório.
18.	Em nossa instrução anterior (peça 10) , ao invés de decesso remuneratório, foi demonstrado claramente que o interessado teve um acréscimo em seu subsídio no valor de R$ 10.513,99, a partir da vigência da Lei 11.143/2005, o que demonstra que a vantagem de quintos/décimos já deveria ter sido totalmente absorvida e os proventos já deveriam estar sendo pagos em parcela única, conforme determina o art. 39, § 4º, da Constituição Federal. Portanto, não merece prosperar esse argumento.
Argumento
d) que a inércia da administração em cumprimento integral do Acórdão 621/2010 deve ser apurada e a responsabilização ser aplicada, haja vista que o magistrado não tem qualquer poder coercitivo sobre os atos da administração, para compelir a prática de determinado ato;
e) que, na espécie, a administração do TJDFT deveria por ato exclusivamente de sua atribuição implementar as determinações do TCU e não o fez, pelo que ficaria sujeito às especificidades da Lei. Assim, não pode o interessado do ato em destaque ser atingido por ato de omissão do administrador, porque constitui a ação ou omissão da administração um direito do magistrado;
g) que caberia, isto sim, com a máxima vênia, que se determine o cumprimento da decisão desse honrado TCU, para que, em nome da garantia constitucional da irredutibilidade remuneratória, realize a absorção de parcelas pagas a título de “Vantagem individual de quintos/décimos incorporados”, em parcelas compensatórias passíveis de atualização pelos índices gerais de reajuste dos servidores públicos, a ser incorporada em virtude de recebimentos de quintos, em atendimento ao contido no art. 39, § 4º, da CF e jurisprudência do Supremo Tribunal Federal – STF, bem como do próprio TCU;
h) que seja mantido, seja a que título for, a vantagem de quintos/décimos até que o TJDFT se manifeste com relação às determinações impostas pelo Acórdão 621/2010-TCU-Plenário, indicando, conforme o caso, a total absorção da verba pelo subsídio ou no caso de não ter sido absorvida, institua parcela compensatória a ser gradualmente incorporada pelos aumentos do subsídio, o que se espera.
Análise
19.	Em consulta aos autos do processo Processo 001.205/2008-8, que resultou no Acórdão 621/2010-TCU-Plenário, que por sua vez teve seu teor mantido pelos Acórdãos 2.900/2014 (Ministro-Relator Marcos Bemquerer) e 2.272/2015 (Ministro-Relator Walton Alencar Rodrigues) , ambos do Plenário, identificou-se que, na peça 318 daquele processo, há uma comunicação do Presidente do TJDTF com as seguintes informações (juntada na peça 15 dos autos) :
“Senhor Ministro-Relator,
Com os meus cordiais cumprimentos, reporto-me ao Relatório de Auditoria TC Processo 001.205/2008-8 e às determinações contidas nos Acórdãos 2900/2014 621/2010, ambos do Plenário do TCU, para informar que, após o prazo para o exercício do contraditório e da ampla defesa, determinei a suspensão imediata do pagamento da parcela de reajuste dos quintos/décimos incorporados com fundamento na Lei n. 11.416/2006, conforme cópia da decisão que segue anexa.
Contudo, em razão de decisão liminar proferida nos autos do Mandado de Segurança n. 2016.00.2.000315-6, impetrado pela ASSEJUS/DF no âmbito deste Tribunal, determinei que fosse restabelecida a situação original dos servidores filiados da impetrante em relação à percepção da referida parcela.
Esclareço, por oportuno, que a Secretaria do Conselho Especial e da Magistratura deste Tribunal providenciou a intimação pessoal da Advocacia-Geral da União acerca da referida decisão.
Sendo estas as informações a prestar, aproveito o ensejo para renovar a Vossa Excelência meus protestos de elevada estima e de distinta consideração”.
20.	Ademais, em consulta aos autos do processo Processo 001.205/2008-8, que resultou no Acórdão 621/2010-TCU-Plenário, que por sua vez teve seu teor mantido pelos Acórdãos 2.900/2014 e 2.272/2015, ambos do Plenário, também identificou-se que na peça 336 daquele processo há uma comunicação do Secretário de Controle Interno do TJDTF com as seguintes informações (juntada na peça 16 dos autos) :
“Em atenção ao contido no Ofício 1985/2016-TCU-SEFIP, de 22/2/2016, TC Processo 001.205/2008-8, encaminhamos em anexo as informamos prestadas pela Secretaria de Recursos Humanos deste T.JDFT, diante das determinações do Acórdão 239/2016-TCU-Plenário.
Deste modo, esta Secretaria de Controle Interno coloca-se à disposição para outras informações ou esclarecimentos adicionais que o Tribunal de Contas entenda necessários”.
21.	As informações da Secretaria de Recursos Humanos daquele órgão foram as seguintes (peça 336 do processo Processo 001.205/2008-8 que foi juntada na peça 16 dos autos) :
“O presente feito iniciou por meio do Memorando 006/2016/NUAPES/SECI, proveniente da Secretaria de Controle Interno, dirigido ao Secretário de Recursos Humanos, informando sobre notificação oriunda do TCU, relativa ao processo TC n. Processo 001.205/2008-8, Acórdão 239/2016-TCU-Plenário, "o qual não conheceu dos pedidos de reexame interpostos por Danilo Morais Lacerda, Maria das Graças Ribeiro de Rezende, Maria da Aparecida Guimarães e Marineusa de Oliveira e Oliveira, contra Acórdão 621/2010-TCU-Plenário", servidores desta Casa (fl. 02) .
2. Solicita o cumprimento da notificação de fl. 03, para processar as informações e encaminhá-las ao TCU, oportunidade em que junta cópia do ofício enviado por este Órgão de Contas, contendo o teor da decisão exarada no mencionado Acórdão 239/2016, de 17/2/2016, bem como dos Acórdãos 2.900/2014 e 621/2010 — TCU — Plenário (fls. 04/07 e 08/11) .
3. Os autos vieram a esta SULEG para instrução, que, por sua vez, encaminhou-os à SUPAG, solicitando informações (fls. 13/14) .
É o relatório.
PARECER
4. Consta no Acórdão 239/2016, objeto da notificação enviada pelo TCU, por meio do Ofício 1985/2016-TCU/SEFIP, de 22/2/2016, que o processo de auditoria foi realizado nesta Corte de Justiça para verificar a conformidade no pagamento de magistrados e servidores e outros assuntos referentes à área de pessoal.
5. Os Ministros daquele Órgão de Contas fizeram as seguintes considerações:
O subitem 9.3.3. do Acórdão 621/2010-TCU-Plenário determinou ao TJDFT que fossem revistos "todos os valores pagos a título de VPNI, decorrente de parcelas incorporadas de quintos ou décimos, atualizando-os apenas em razão das revisões gerais de remuneração dos servidores públicos federais, ocorridas nos últimos cinco anos, com exclusão de todos os demais reajustes, também realizados neste período, nos termos do art. 62-A da Lei no 8.112/90, bem como do respectivo parágrafo único, abstendo-se de atualizá-la nas alterações dos valores da remuneração dos cargos em comissão e das funções de confiança", entre outras deliberações;
O Acórdão 2900/2014-TCU-Plenário, que julgou pedidos de reexame interpostos pelos magistrados do TJDFT, pela Associação de Servidores do Tribunal de Justiça do Distrito Federal e Territórios — Assejus e pelo Sindicato dos Trabalhadores do Poder Judiciário e Ministério Público da União do Distrito Federal SINDJUS/DF, determinou a inclusão do subitem 9.3.15 no Acórdão 621/2010-TCU-Plenário, segundo o qual cabe ao TJDFT a garantia do exercício do contraditório e da ampla defesa aos seus servidores e magistrados previamente à implementação de medidas que os afetem diretamente;
A interposição de pedidos de reexame por Danilo Morais Lacerda, Maria das Graças Ribeiro de Rezende, Maria da Aparecida Guimarães e Marineusa de Oliveira e Oliveira, contra Acórdão 621/2010-TCU-Plenário e que este TJDFT exerceu, naquela oportunidade, a chamada jurisdição objetiva, em uma relação que envolveu apenas a unidade jurisdicionada a esta Corte;
Em virtude do item recorrido, não se exige a aplicação do contraditório e da ampla defesa no âmbito do TCU, pois o exercício de tais prerrogativas deverá ser observado por este Tribunal de Justiça, em que foram dirigidas as determinações do acórdão recorrido;
Este Tribunal expediu determinação genérica e abstrata, acerca de situação não individualizada, que o órgão ficou encarregado de apurar concretamente e que a causa submetida a juízo a quo não poderá ser objeto de análise em via recursal;
Como a natureza da deliberação não é desconstitutiva, não há como reconhecer aos recorrentes sucumbências nos autos, carecendo, dessa forma, de interesse em intervir e de legitimidade recursal.
6.	Tendo em vista que o TCU não conheceu, pelas razões explicitadas em suas considerações, do pedido de reexame interposto pelos mencionados servidores contra a decisão exarada no Acórdão 621/2010, resta a este Tribunal de Justiça cientifica-los sobre a deliberação emanada da Corte de Contas.
7.	Insta salientar, a propósito, que, em virtude da determinação do Órgão de Controle Externo, contida no Acórdão 2900/2014, que manteve o subitem 9.3.3 do Acórdão 621/2010, ordenando que nele fosse incluído o subitem 9.3.15, para assegurar, no âmbito desta Casa de Justiça, o direito ao contraditório e à ampla defesa aos servidores afetados diretamente pelas medidas implementadas, o Presidente desta Corte oportunizou-lhes o exercício de tal prerrogativa.
8. As defesas foram apresentadas, após o quê, em 28/12/2015, com o cotejo dos argumentos ali deduzidos, foi proferida, no PA 5.595/2008, a decisão atacada, nos seguintes termos, litteris:
As defesas apresentadas insistem, em seu ponto central, na questão meritória acerca dos quintos, matéria essa que já foi apreciada pelo eg. Tribunal de Contas da União - TCU e na via judicial. Por outro lado, o órgão controlado não poderia, salvo desavisada compreensão, dispor contrariamente ao decidido pelo TCU, daí infere-se que a concessão do direito de defesa só poderia gerar consequências no advento de condições excepcionais.
Com essas razões, rejeito as alegações e determino que se suspenda imediatamente os pagamentos feitos a todos os servidores que recebam a parcela, decisão que deverá ser implementada na próxima folha, sob pena de responsabilidade.
Oficie-se à egrégia Corte de Contas.
Cumpra-se (negrito do original) .
9. Vale esclarecer, por oportuno, que os serventuários citados nestes autos recebem, em seus vencimentos, a atualização de quintos/décimos e são filiados à ASSEJUS e ao SINDJUS, que manejaram diversas ações para buscar o resguardo judicial dos direitos dos servidores alcançados pelo Acórdão 621/2010, sendo conhecidas, até o momento:
- Mandado de Segurança 2016.00.2.000315-6, impetrado pela ASSEJUS perante o Conselho Especial desta Corte, tendo sido deferida, em 18/01/2016, a liminar pelo Relator, Desembargador J. J. Costa Carvalho, para suspender a eficácia da determinação do Presidente desta Casa, que determinou à Subsecretaria de Pagamento de Pessoal — SUPAG a suspensão, na folha de janeiro de 2016, do pagamento da parcela relativa à correção de quintos/décimos, pois não teria sido observado o contraditório e a ampla defesa, preservando a situação original dos servidores substituídos em relação às parcelas de reajuste de quintos/décimos;
- Medida Cautelar em Mandado de Segurança 33.8561DF, manejada, dentre outros servidores, por Danilo Morais Lacerda, perante o Supremo Tribunal Federal - STF, em que a Relatora, Ministra Cármen Lúcia, em 09/12/2015, deferiu a liminar para suspender a cobrança dos valores retroativos referentes à atualização de quintos e ao teto remuneratório;
- Ação de Conhecimento n° 0060005-80.2015.4.01.3400, proposta pelo SINDJUS perante o Tribunal Regional Federal da 1ª Região — TRF1, Seção Judiciária do Distrito Federal, distribuída à 7ª Vara Federal, tendo sido deferida a liminar, em sede de Agravo de Instrumento (n° 0064034-91.2015.4.01.0000/DF) , para suspender a cobrança retroativa do reajuste de quintos; e
- Ação de Conhecimento n° 0046222-21.2015.4.01.3400, proposta pela ASSEJUS perante o TRF1, Seção Judiciária do Distrito Federal, distribuída à 6ª Vara Federal, tendo sido deferida, em 13/01/2016, a liminar para suspender os efeitos do acórdão n° 2900/2010, do TCU, bem como do Processo Administrativo 20.877/2014, instaurado por este TJDFT, no tocante aos substituídos cujas aposentadorias hajam sido homologadas pelo TCU até o dia 29.10.2009, mantendo-se inalterados os pagamentos dos proventos (com GAJ e ATS) até o julgamento final da demanda.
10. Com efeito, em virtude das liminares deferidas nas mencionadas ações judiciais, a citada decisão do Presidente deste Tribunal de Justiça encontra-se suspensa até o momento.
11. Dessa forma, sugere-se que os servidores Danilo Morais Lacerda, Maria das Graças Ribeiro de Rezende, Maria da Aparecida Guimarães e Marineusa de Oliveira e Oliveira sejam cientificados da deliberação emanada da Corte de Contas, encaminhando-se, em seguida, as informações ao TCU”.
22.	Especificamente no caso concreto, esta Unidade Técnica não encontrou qualquer justificativa do TJDTF ou decisão judicial que pudesse amparar o percebimento atual da vantagem de quintos/décimos em concomitância com subsídio, razão pela qual, no caso específico do magistrado EVERARDO ALVES RIBEIRO, objeto da apreciação de aposentadoria no presente processo, entende-se que há indícios de não cumprimento da determinação deste Tribunal oriunda dos Acórdãos 621/2010, 2.900/2014 e 2.272/2015, ambos do Plenário, razão pala qual propõe-se, depois de apreciado o ato de aposentadoria pela ilegalidade, a realização de audiência do Presidente do Tribunal de Justiça do Distrito Federal e dos Territórios – TJDFT.
23.	Todavia, a despeito de não ser o interessado o responsável por cumprir as determinações deste Tribunal oriunda dos Acórdãos 621/2010, 2.900/2014 e 2.272/2015, esta Unidade Técnica entende que isso não seria motivo para que ele permaneça percebendo a vantagem de quintos/décimos em concomitância com o subsídio, haja vista que foi demonstrado em nossa instrução anterior (peça 10) , que ela já deveria ter sido totalmente absorvida pelos aumentos ocorridos desde o provimento judicial.
24.	Nesse caso, como a irregularidade constatada ocorreu após a vigência da aposentadoria (instituição do regime de subsídio pela Lei 11.143/2005) , entende-se que o ato pode ser apreciado pela legalidade, com base no art. 6º, § 2º, da Resolução – TCU 206/2007, devendo ser determinado à Unidade Jurisdicionada que exclua da estrutura de proventos atuais do magistrado a vantagem de quintos/décimos.
25.	Nada obstante, haja vista que não foi demonstrado qualquer ação do magistrado quanto ao não cumprimento das determinações deste Tribunal, esta Unidade Técnica entende que pode ser aplicado o Enunciado 106 da Súmula de Jurisprudência deste Tribunal, para dispensar-lhe da devolução dos valores indevidamente recebidos de boa-fé.
CONCLUSÃO 
26.	A abrangência e a profundidade das verificações levadas a efeito fundamentam convicção de que o ato pode ser apreciado pela legalidade, com base no art. 6º, § 2º, da Resolução – TCU 206/2007, devendo ser determinado à Unidade Jurisdicionada que exclua da estrutura de proventos atuais do magistrado a vantagem de quintos/décimos, haja vista que essa parcela já foi totalmente absorvida pelo novo regime remuneratório de subsídio instituído pela Lei 11.143/2005.
PROPOSTA DE ENCAMINHAMENTO 
27.	Ante o exposto, com fundamento nos arts. 71, inciso III, da Constituição Federal, 1o, inciso V, e 39, inciso II, da Lei 8.443/1992 e 260, § 1o, do Regimento Interno do Tribunal de Contas da União e no art. 6º, § 2º, da Resolução – TCU 206/2007, propõe-se:
a) considerar legal e conceder o registro do ato constante do presente processo;
b) dispensar o ressarcimento das quantias indevidamente recebidas de boa-fé, consoante o disposto no Enunciado nº 106 da Súmula de Jurisprudência do TCU;
c) determinar à Secretaria de Fiscalização de Pessoal – SEFIP que promova audiência do Presidente do Tribunal de Justiça do Distrito Federal e dos Territórios – TJDFT, quanto ao não cumprimento das determinações dos Acórdãos 621/2010, 2.900/2014 e 2.272/2015, ambos do Plenário, especificamente quanto ao ato do Senhor EVERARDO ALVES RIBEIRO, que continuou percebendo a parcela de quintos/décimos em concomitância com subsídio;
d) determinar ao Tribunal de Justiça do Distrito Federal e dos Territórios - TJDFT que:
d.1) exclua da estrutura de proventos do interessado a vantagem de quintos/décimos, atualmente paga na rubrica “Dif. Indiv. Mag. – Inat. Provisório”, no valor de R$ 945,34, no prazo 15 (quinze) dias, contado a partir da ciência desta deliberação, sujeitando-se a autoridade administrativa omissa à responsabilidade solidária, nos termos do art. 262, caput, do Regimento Interno do TCU;
d.2) comunique o interessado do teor desta decisão, alertando-o de que o efeito suspensivo proveniente da interposição de eventuais recursos não o exime da devolução dos valores percebidos indevidamente após a respectiva notificação, caso os recursos não sejam providos;
d.3) no prazo de trinta dias, contados da ciência da decisão, envie a este Tribunal documentos comprobatórios de que o interessado está ciente do julgamento deste Tribunal.”
É o relatório.

não há

Procurador Sergio Ricardo Costa Caribé.

PESSOAL. APOSENTADORIA. CONSIDERAÇÕES SOBRE O PAGAMENTO DE QUINTOS E DÉCIMOS EM CONCOMITÂNCIA COM O SUBSÍDIO. CUMPRIMENTO DE DETERMINAÇÃO DO TCU. LEGALIDADE DO ATO. ENVIO DE DOCUMENTOS REMETIDOS PELO TJDFT PARA A SEFIP. MONITORAMENTO. CIÊNCIA AO INTERESSADO.

APOSENTADORIA (APOS)

Secretaria de Fiscalização de Pessoal (SEFIP).

Trata-se de ato de aposentadoria concedida ao Senhor Everaldo Alves Ribeiro, no cargo de Juiz de Direito do Tribunal de Justiça do Distrito Federal e Territórios – TJDFT.
2.	Ao instruir inicialmente o feito, a Unidade Técnica constatou que o ato apresentava indícios de ilegalidade, devido a não absorção da vantagem de quintos/décimos, obtida por intermédio de decisão judicial, após a modificação do regime remuneratório por meio da Lei 11.143/2005, que implantou o subsídio para Ministro do Supremo Tribunal Federal (peça 10) . Noutros termos, detectou-se na estrutura de proventos atuais (peça 4) o pagamento de parcela remuneratória, intitulada como “DIF. INDIV. MAG” no valor de R$ 945,34, em conjunto com o valor do subsídio. Considerando que o ato tinha dado entrada neste Tribunal há mais de cinco anos, a Sefip propôs a oitiva do magistrado, para que apresentasse seus argumentos, diante da concreta possibilidade de o ato vir a ser julgado ilegal pelo TCU.
3.	As alegações do magistrado, juntadas à peça 14, foram resumidas pela Sefip da seguinte forma:	
“a) que a percepção da vantagem de quintos/décimos se iniciou em virtude de decisão proferida nos autos do Mandado de Segurança 1998.00.2.002659-5, ou seja, em data anterior à Lei 10.474/2002, alusiva à remuneração da magistratura da União, que estabeleceu a absorção de todos e quaisquer reajustes remuneratórios percebidos ou incorporados pelos magistrados;
b) que a aplicação do Acórdão 621/2010-TCU-Plenário deve observar o princípio do direito adquirido e também o da irredutibilidade de remuneração, mais ainda porquanto constitui verba alimentar;
c) que o Acórdão 621/2010-TCU-Plenário deixou claro que, caso a rubrica não tenha sido absorvida pelo subsídio, e para evitar decesso remuneratório, seja instituída parcela compensatória a ser gradualmente incorporada pelos aumentos do subsídio;
d) que a inércia da administração em cumprimento integral do Acórdão 621/2010 deve ser apurada e a responsabilização ser aplicada, haja vista que o magistrado não tem qualquer poder coercitivo sobre os atos da administração, para compelir a prática de determinado ato;
e) que, na espécie, a administração do TJDFT deveria por ato exclusivamente de sua atribuição implementar as determinações do TCU e não o fez, pelo que ficaria sujeito às especificidades da Lei. Assim, não pode o interessado do ato em destaque ser atingido por ato de omissão do administrador, porque constitui a ação ou omissão da administração um direito do magistrado;
f) que, seja por homenagem ao direito adquirido, seja por observância ao princípio da irredutibilidade de vencimentos, não se mostra adequada a cogitada redução da remuneração do ora defendente;
g) que caberia, isto sim, com a máxima vênia, que se determine o cumprimento da decisão desse honrado TCU, para que, em nome da garantia constitucional da irredutibilidade remuneratória, realize a absorção de parcelas pagas a título de “Vantagem individual de quintos/décimos incorporados”, em parcelas compensatórias passíveis de atualização pelos índices gerais de reajuste dos servidores públicos, a ser incorporada em virtude de recebimentos de quintos, em atendimento ao contido no art. 39, § 4º, da CF e jurisprudência do Supremo Tribunal Federal – STF, bem como do próprio TCU;
h) que seja mantido, seja a que título for, a vantagem de quintos/décimos até que o TJDFT se manifeste com relação às determinações impostas pelo Acórdão 621/2010-TCU-Plenário, indicando, conforme o caso, a total absorção da verba pelo subsídio ou no caso de não ter sido absorvida, institua parcela compensatória a ser gradualmente incorporada pelos aumentos do subsídio, o que se espera.”
4.	Com relação à percepção de parcelas de quintos/décimos no regime remuneratório de subsídio, cumpre esclarecer que a Lei 11.173/2005 instituiu o regime de subsídio de Ministro do Supremo Tribunal Federal, diante da regra imposta pelo art. 39, §4º, da Constituição Federal, qual seja: 
“Art. 39. A União, os Estados, o Distrito Federal e os Municípios instituirão, no âmbito de sua competência, regime jurídico único e planos de carreira para os servidores da administração pública direta, das autarquias e das fundações públicas. (Vide ADIN nº 2.135-4) 
 (...) 
§4º O membro de Poder, o detentor de mandato eletivo, os Ministros de Estado e os Secretários Estaduais e Municipais serão remunerados exclusivamente por subsídio fixado em parcela única, vedado o acréscimo de qualquer gratificação, adicional, abono, prêmio, verba de representação ou outra espécie remuneratória, obedecido, em qualquer caso, o disposto no art. 37, X e XI.   (Incluído pela Emenda Constitucional nº 19, de 1998) .” (os grifos são meus) 
5.	Dessa maneira, tendo em conta que o valor do subsídio é fixado em parcela única, a remuneração é feita em relação a um valor global, não cabendo a inclusão de parcelas decorrentes da incorporação de quintos ou décimos.
6.	Como, com o advento da Lei 11.143/2005, houve alteração da estrutura remuneratória do magistrado em face da implementação do regime de subsídio, o entendimento que vigora no TCU (Acórdão 13586/2016-TCU-Segunda Câmara - Ministro Relator Vital do Rêgo) e no STF (RE-AgR 295750/PB) é no sentido de que não existe direito à percepção de parcelas da estrutura remuneratória anterior ad aeternum, uma vez que inclusive parcelas concedidas judicialmente sob a égide do regime jurídico antigo poderão ser suprimidas na hipótese de reestruturação da carreira. 
7.	O que esta Corte de Contas tem feito não é questionar o mérito da decisão judicial, mas tomar um posicionamento que guarda consonância com o art. 39, §4º, da Constituição Federal, o qual veda o acréscimo de qualquer gratificação, adicional, abono, prêmio, verba de representação ou outra espécie remuneratória ao subsídio, haja vista que a regra é que este deve ser pago em parcela única. 
8.	Essa linha interpretativa não gera inobservância da coisa julgada, tampouco do direito adquirido, pois a extensão do pagamento de parcelas judiciais após a instituição de nova estrutura remuneratória só é possível se a decisão judicial assegurar expressamente tal extensão, o que não foi o caso. Destarte, com o advento da Lei 11.143/2005, para evitar qualquer decesso remuneratório, o Órgão ao qual está vinculado o Juiz deveria ter providenciado a absorção da parcela de quintos/décimos pelos aumentos ocorridos no subsídio do magistrado.
9.	A linha de defesa que trata da irredutibilidade remuneratória é equivocada, na medida em que, conforme bem demonstrado pela Unidade Técnica especializada, não houve qualquer redução do valor pago ao Magistrado, e sim um acréscimo ao subsídio no valor de R$ 10.513,99 a contar da vigência da Lei 11.143/2005 (peça 10) . Esse fato demonstra, por si só, que a vantagem de quintos/décimos já deveria ter sido absorvida em sua totalidade e que o subsídio teria que estar sendo pago em parcela única, conforme art. 39, §4º, da Constituição Federal. 
10.	Em relação à inércia da Administração do TJDFT em dar cumprimento integral ao Acórdão 621/2010-TCU-Plenário (Relator Ministro Walton Alencar Rodrigues) , o interessado alega que ela deve ser devidamente apurada por esta Corte de Contas, para fins de responsabilização, pois a qualidade de magistrado não lhe confere qualquer poder para compelir a administração à prática de determinado ato. Assim, entende que não pode ser responsabilizado por atos de ação ou omissão administrativa. Em adição, complementa que caberia ao TCU determinar cumprimento da decisão, de modo que as parcelas pagas a título de “Vantagem individual de quintos/décimos incorporados” sejam absorvidas em sua totalidade pela verba do subsídio.
11.	Para analisar os argumentos de defesa trazidos aos autos, a Sefip consultou o processo Processo 001.205/2008-8, que deu ensejo à prolação do multicitado Acórdão 621/2010-TCU-Plenário (mantido pelos Acórdãos 2.900/2014-P - Ministro-Relator Marcos Bemquerer; e 2.272/2015-P - Ministro-Relator Walton Alencar Rodrigues) . Identificou, com isso, a seguinte comunicação expedida pelo Presidente do TJDTF (peça 15 dos autos) :
“Senhor Ministro-Relator,
Com os meus cordiais cumprimentos, reporto-me ao Relatório de Auditoria TC Processo 001.205/2008-8 e às determinações contidas nos Acórdãos 2900/2014 621/2010, ambos do Plenário do TCU, para informar que, após o prazo para o exercício do contraditório e da ampla defesa, determinei a suspensão imediata do pagamento da parcela de reajuste dos quintos/décimos incorporados com fundamento na Lei n. 11.416/2006, conforme cópia da decisão que segue anexa.
Contudo, em razão de decisão liminar proferida nos autos do Mandado de Segurança n. 2016.00.2.000315-6, impetrado pela ASSEJUS/DF no âmbito deste Tribunal, determinei que fosse restabelecida a situação original dos servidores filiados da impetrante em relação à percepção da referida parcela.
Esclareço, por oportuno, que a Secretaria do Conselho Especial e da Magistratura deste Tribunal providenciou a intimação pessoal da Advocacia-Geral da União acerca da referida decisão.
Sendo estas as informações a prestar, aproveito o ensejo para renovar a Vossa Excelência meus protestos de elevada estima e de distinta consideração”.
12.	Após isso, a Sefip acresceu em sua instrução (peça 18) :
“20.	Ademais, em consulta aos autos do processo Processo 001.205/2008-8, que resultou no Acórdão 621/2010-TCU-Plenário, que por sua vez teve seu teor mantido pelos Acórdãos 2.900/2014 e 2.272/2015, ambos do Plenário, também identificou-se que na peça 336 daquele processo há uma comunicação do Secretário de Controle Interno do TJDTF com as seguintes informações (juntada na peça 16 dos autos) :
“Em atenção ao contido no Ofício 1985/2016-TCU-SEFIP, de 22/2/2016, TC Processo 001.205/2008-8, encaminhamos em anexo as informações prestadas pela Secretaria de Recursos Humanos deste TJDFT, diante das determinações do Acórdão 239/2016-TCU-Plenário.
Deste modo, esta Secretaria de Controle Interno coloca-se à disposição para outras informações ou esclarecimentos adicionais que o Tribunal de Contas entenda necessários”.
21.	As informações da Secretaria de Recursos Humanos daquele órgão foram as seguintes (peça 336 do processo Processo 001.205/2008-8 que foi juntada na peça 16 dos autos) :
“O presente feito iniciou por meio do Memorando 006/2016/NUAPES/SECI, proveniente da Secretaria de Controle Interno, dirigido ao Secretário de Recursos Humanos, informando sobre notificação oriunda do TCU, relativa ao processo TC n. Processo 001.205/2008-8, Acórdão 239/2016-TCU-Plenário, "o qual não conheceu dos pedidos de reexame interpostos por Danilo Morais Lacerda, Maria das Graças Ribeiro de Rezende, Maria da Aparecida Guimarães e Marineusa de Oliveira e Oliveira, contra Acórdão 621/2010-TCU-Plenário", servidores desta Casa (fl. 02) .
2. Solicita o cumprimento da notificação de fl. 03, para processar as informações e encaminhá-las ao TCU, oportunidade em que junta cópia do ofício enviado por este Órgão de Contas, contendo o teor da decisão exarada no mencionado Acórdão 239/2016, de 17/2/2016, bem como dos Acórdãos 2.900/2014 e 621/2010 — TCU — Plenário (fls. 04/07 e 08/11) .
3. Os autos vieram a esta SULEG para instrução, que, por sua vez, encaminhou-os à SUPAG, solicitando informações (fls. 13/14) .
É o relatório.
PARECER
4. Consta no Acórdão 239/2016, objeto da notificação enviada pelo TCU, por meio do Ofício 1985/2016-TCU/SEFIP, de 22/2/2016, que o processo de auditoria foi realizado nesta Corte de Justiça para verificar a conformidade no pagamento de magistrados e servidores e outros assuntos referentes à área de pessoal.
5. Os Ministros daquele Órgão de Contas fizeram as seguintes considerações:
O subitem 9.3.3. do Acórdão 621/2010-TCU-Plenário determinou ao TJDFT que fossem revistos "todos os valores pagos a título de VPNI, decorrente de parcelas incorporadas de quintos ou décimos, atualizando-os apenas em razão das revisões gerais de remuneração dos servidores públicos federais, ocorridas nos últimos cinco anos, com exclusão de todos os demais reajustes, também realizados neste período, nos termos do art. 62-A da Lei no 8.112/90, bem como do respectivo parágrafo único, abstendo-se de atualizá-la nas alterações dos valores da remuneração dos cargos em comissão e das funções de confiança", entre outras deliberações;
O Acórdão 2900/2014-TCU-Plenário, que julgou pedidos de reexame interpostos pelos magistrados do TJDFT, pela Associação de Servidores do Tribunal de Justiça do Distrito Federal e Territórios — Assejus e pelo Sindicato dos Trabalhadores do Poder Judiciário e Ministério Público da União do Distrito Federal SINDJUS/DF, determinou a inclusão do subitem 9.3.15 no Acórdão 621/2010-TCU-Plenário, segundo o qual cabe ao TJDFT a garantia do exercício do contraditório e da ampla defesa aos seus servidores e magistrados previamente à implementação de medidas que os afetem diretamente;
A interposição de pedidos de reexame por Danilo Morais Lacerda, Maria das Graças Ribeiro de Rezende, Maria da Aparecida Guimarães e Marineusa de Oliveira e Oliveira, contra Acórdão 621/2010-TCU-Plenário e que este TJDFT exerceu, naquela oportunidade, a chamada jurisdição objetiva, em uma relação que envolveu apenas a unidade jurisdicionada a esta Corte;
Em virtude do item recorrido, não se exige a aplicação do contraditório e da ampla defesa no âmbito do TCU, pois o exercício de tais prerrogativas deverá ser observado por este Tribunal de Justiça, em que foram dirigidas as determinações do acórdão recorrido;
Este Tribunal expediu determinação genérica e abstrata, acerca de situação não individualizada, que o órgão ficou encarregado de apurar concretamente e que a causa submetida a juízo a quo não poderá ser objeto de análise em via recursal;
Como a natureza da deliberação não é desconstitutiva, não há como reconhecer aos recorrentes sucumbências nos autos, carecendo, dessa forma, de interesse em intervir e de legitimidade recursal.
6.	Tendo em vista que o TCU não conheceu, pelas razões explicitadas em suas considerações, do pedido de reexame interposto pelos mencionados servidores contra a decisão exarada no Acórdão 621/2010, resta a este Tribunal de Justiça cientifica-los sobre a deliberação emanada da Corte de Contas.
7.	Insta salientar, a propósito, que, em virtude da determinação do Órgão de Controle Externo, contida no Acórdão 2900/2014, que manteve o subitem 9.3.3 do Acórdão 621/2010, ordenando que nele fosse incluído o subitem 9.3.15, para assegurar, no âmbito desta Casa de Justiça, o direito ao contraditório e à ampla defesa aos servidores afetados diretamente pelas medidas implementadas, o Presidente desta Corte oportunizou-lhes o exercício de tal prerrogativa.
8. As defesas foram apresentadas, após o quê, em 28/12/2015, com o cotejo dos argumentos ali deduzidos, foi proferida, no PA 5.595/2008, a decisão atacada, nos seguintes termos, litteris:
As defesas apresentadas insistem, em seu ponto central, na questão meritória acerca dos quintos, matéria essa que já foi apreciada pelo eg. Tribunal de Contas da União - TCU e na via judicial. Por outro lado, o órgão controlado não poderia, salvo desavisada compreensão, dispor contrariamente ao decidido pelo TCU, daí infere-se que a concessão do direito de defesa só poderia gerar consequências no advento de condições excepcionais.
Com essas razões, rejeito as alegações e determino que se suspenda imediatamente os pagamentos feitos a todos os servidores que recebam a parcela, decisão que deverá ser implementada na próxima folha, sob pena de responsabilidade.
Oficie-se à egrégia Corte de Contas.
Cumpra-se (negrito do original) .
9. Vale esclarecer, por oportuno, que os serventuários citados nestes autos recebem, em seus vencimentos, a atualização de quintos/décimos e são filiados à ASSEJUS e ao SINDJUS, que manejaram diversas ações para buscar o resguardo judicial dos direitos dos servidores alcançados pelo Acórdão 621/2010, sendo conhecidas, até o momento:
- Mandado de Segurança 2016.00.2.000315-6, impetrado pela ASSEJUS perante o Conselho Especial desta Corte, tendo sido deferida, em 18/01/2016, a liminar pelo Relator, Desembargador J. J. Costa Carvalho, para suspender a eficácia da determinação do Presidente desta Casa, que determinou à Subsecretaria de Pagamento de Pessoal — SUPAG a suspensão, na folha de janeiro de 2016, do pagamento da parcela relativa à correção de quintos/décimos, pois não teria sido observado o contraditório e a ampla defesa, preservando a situação original dos servidores substituídos em relação às parcelas de reajuste de quintos/décimos;
- Medida Cautelar em Mandado de Segurança 33.8561DF, manejada, dentre outros servidores, por Danilo Morais Lacerda, perante o Supremo Tribunal Federal - STF, em que a Relatora, Ministra Cármen Lúcia, em 09/12/2015, deferiu a liminar para suspender a cobrança dos valores retroativos referentes à atualização de quintos e ao teto remuneratório;
- Ação de Conhecimento n° 0060005-80.2015.4.01.3400, proposta pelo SINDJUS perante o Tribunal Regional Federal da 1ª Região — TRF1, Seção Judiciária do Distrito Federal, distribuída à 7ª Vara Federal, tendo sido deferida a liminar, em sede de Agravo de Instrumento (n° 0064034-91.2015.4.01.0000/DF) , para suspender a cobrança retroativa do reajuste de quintos; e
- Ação de Conhecimento n° 0046222-21.2015.4.01.3400, proposta pela ASSEJUS perante o TRF1, Seção Judiciária do Distrito Federal, distribuída à 6ª Vara Federal, tendo sido deferida, em 13/01/2016, a liminar para suspender os efeitos do acórdão n° 2900/2010, do TCU, bem como do Processo Administrativo 20.877/2014, instaurado por este TJDFT, no tocante aos substituídos cujas aposentadorias hajam sido homologadas pelo TCU até o dia 29.10.2009, mantendo-se inalterados os pagamentos dos proventos (com GAJ e ATS) até o julgamento final da demanda.
10. Com efeito, em virtude das liminares deferidas nas mencionadas ações judiciais, a citada decisão do Presidente deste Tribunal de Justiça encontra-se suspensa até o momento.
11. Dessa forma, sugere-se que os servidores Danilo Morais Lacerda, Maria das Graças Ribeiro de Rezende, Maria da Aparecida Guimarães e Marineusa de Oliveira e Oliveira sejam cientificados da deliberação emanada da Corte de Contas, encaminhando-se, em seguida, as informações ao TCU”.
13.	A Sefip relata que, no caso concreto ora analisado, não encontrou justificativas do TJDTF, tampouco decisão judicial que ampare a percepção, pelo Magistrado Everardo Alves Ribeiro da vantagem de quintos/décimos em concomitância com o subsídio. Assim, por considerar que há indícios concretos de que não houve cumprimento das determinações contidas nos Acórdãos 621/2010, 2.900/2014 e 2.272/2015, todos do Plenário, propõe a realização de audiência do Presidente do Tribunal de Justiça do Distrito Federal e dos Territórios – TJDFT.
14.	Para arrematar, leva em consideração o fato de que a irregularidade se deu após a vigência da aposentadoria, uma vez que a instituição do regime de subsídio ocorreu com o advento da Lei 11.143/2005, e entende que o ato pode ser apreciado pela legalidade, com base no art. 6º, §2º, da Resolução TCU 206/2007, devendo ser determinado à Unidade Jurisdicionada que exclua da estrutura de proventos atuais do magistrado a vantagem de quintos/décimos, vez que a parcela já foi totalmente absorvida pelo novo regime remuneratório de subsídio instituído pela Lei 11.143/2005, com a dispensa da devolução dos valores percebidos de boa-fé, com fulcro na Súmula 106 da Jurisprudência do TCU.
15.	Cumpre rememorar que a Auditoria realizada no Tribunal de Justiça do Distrito Federal e Territórios, abrangendo o período compreendido entre 21/01/2008 e 06/02/2009, teve por objetivo verificar a conformidade do pagamento de magistrados e servidores, bem como de demais assuntos referentes à área de pessoal.
16.	No que concerne ao pagamento de quintos/décimos, na oportunidade da auditoria, constatou-se que o TJDFT estava pagando Vantagem Pessoal Nominalmente Identificada – VPNI (décimos/quintos incorporados) a magistrados (rubricas 10141 e 20411 – DIFERENÇA INDIVIDUAL MAG. ATIVO/INAT. PROVISÓRIO) , como parcela fixa, sem a devida compensação (absorção) em razão dos aumentos específicos concedidos à categoria ou individualmente, em virtude de promoção na carreira, em desconformidade com o §4º do art. 39 da CF e com a jurisprudência do Tribunal de Contas da União.
17.	Diante dessa situação e do não acolhimento dos esclarecimentos apresentados pelos responsáveis, a Sefip entendeu que caberia determinar ao TJDFT, para que, em nome da garantia constitucional da irredutibilidade remuneratória, transformasse as parcelas pagas à título de DIFERENÇA INDIVIDUAL DE MAGISTRADO ATIVO E INATIVO (DÉCIMOS/QUINTOS INCORPORADOS) em parcelas compensatórias, somente passíveis de atualização pelos índices gerais de reajuste dos servidores públicos, a ser incorporada em razão dos aumentos específicos de subsídio concedidos à categoria ou individualmente, em virtude de promoção na carreira, em atendimento ao contido no §4º do art. 39 da CF e aos entendimentos jurisprudenciais da Suprema Corte  e do Tribunal de Contas da União.
18.	Considerando se tratar de infração à norma legal e regulamentar de natureza financeira, a irregularidade mencionada no parágrafo retro justificou a audiência dos responsáveis, conforme o inciso II do art. 43 da Lei nº 8.443/1992, c/c o inciso IV do art. 250 do Regimento Interno do TCU.
19.	Não aceitas as justificativas apresentadas quanto a esse ponto, foram endereçadas as seguintes determinações ao TJDFT (Acórdão 621/2010-TCU-Plenário – Relator Ministro Walton Alencar Rodrigues) :
“ (...) 
9.3.5. apure a correta atualização das parcelas de quintos ou décimos incorporadas à remuneração dos magistrados, desde a data em que foram consideradas devidas, ou seja, data da posse ou data da lesão, conforme o caso, e verifique se a vantagem foi totalmente absorvida pela instituição do subsídio ou por seus aumentos posteriores;
9.3.5.1. caso a vantagem a que se refere o item anterior tenha sido totalmente absorvida pela instituição do subsídio ou por seus reajustes posteriores, faça cessar imediatamente o pagamento de qualquer parcela a ela relacionada;
9.3.5.2. nos casos em que houver montante não absorvido pelo subsídio, e para evitar decesso remuneratório, institua parcela compensatória a ser gradualmente incorporada pelos aumentos do subsídio, cabendo ao TJDFT proceder à sua redução na mesma proporção em que tenha ocorrido a majoração do subsídio;”
20.	Conforme pesquisa contida à peça 4 destes autos, verifica-se que o subsídio do Juiz de Direito, cujo ato de aposentadoria ora analisamos, totalizou, em março de 2014, o valor de R$ 25.260,20. Na sequência, em março de 2016, o valor subiu para R$ 28.947,55. Isso demonstra que desde a implementação do novo regime remuneratório (Lei 11.143/2005) , que fixou em R$ 21.500,00 o subsídio mensal de Ministro do Supremo Tribunal Federal, o subsídio do magistrado teve acréscimos relevantes, o que seria suficiente para possibilitar a absorção de toda a parcela de quintos/décimos. Essa constatação reforça que o pagamento atual dessa vantagem é indevido.
21.	Destarte, no ato de aposentadoria ora em análise, confirma-se a mesma irregularidade detectada no TC Processo 001.205/2008-8 (auditoria realizada no TJDFT, que resultou no Acórdão 621/2010-P) , qual seja: incorporação de parcelas de quintos/décimos à remuneração dos magistrados, sem a correspondente absorção destas a partir da instituição do subsídio e dos seus aumentos posteriores. 
22.	Ocorre que há várias ações judiciais impetradas pelos Sindicatos/Associações (listadas no item 12 deste Voto) , em relação às quais foram concedidas liminares que dificultam que o Presidente do TJDFT possa dar efetivo cumprimento à determinações proferidas pelo TCU nos Acórdão 621/2010-TCU-Plenário; 2.900/2014-Plenário; 2.272/2015- Plenário. Com isso, em relação aos magistrados, a Sefip acentua que o TJDFT continua não observando a necessidade de instituir parcela compensatória a ser gradualmente incorporada pelos aumentos do subsídio, em razão dos aumentos específicos concedidos à categoria.
23.	Estando os autos em meu Gabinete, no decorrer da análise processual, recebi do Presidente do TJDFT, em 28/02/2019, o Ofício GPR 218/2019 com o seguinte teor:
	“Senhor Ministro, 
Tendo em vista o contido no TC Processo 024.198/2016-1, referente à aposentadoria do Magistrado EVERARDO ALVES RIBEIRO, encaminho o presente ofício para informar sobre os procedimentos de absorção da parcela Vantagem Pessoal Nominalmente Identificada (VPNI) pela parcela única de subsídio, do interessado, conforme documentação anexa (PA SEI 12212/2018) .
Ressalto que em 04/10/2018 foram adotadas as providências pertinentes à inclusão e ao envio de informações, de acordo com decisão da Presidência desta Casa ao Tribunal de Contas da União, conforme descrito no Módulo de Indícios do Sistema de Apreciação e Registro de Atos de Admissão e Concessões para a Administração Pública Federal e Empresas Estatais – e-Pessoal-TCU, em razão de determinação do Acórdão 621/2010-TCU-Plenário, posteriormente confirmado pela deliberação expressa no Acórdão 2900/2014-TCU-Plenário, quanto a não exclusão das parcelas incorporadas a título de Vantagem Pessoal Nominalmente Identificadas pelos magistrados deste Tribunal de Justiça, mas a compatibilização dessa parcela remuneratória ao sistema de rendimentos em parcela única de subsídios.
Esclareço ainda que, em cumprimento à Decisão GPR SEG 0635628 do PA SEI 12212/2018, o TJDFT elaborou planilha com o demonstrativo da situação de absorção da parcela de Vantagem Pessoal Nominalmente Identificada (VPNI) pela parcela única de subsídio, conforme situação individual de cada magistrado, para desta forma, realizar a exclusão da VPNI incorporada pelos magistrados elencados, dentre os quais consta o senhor Juiz de Direito EVERARDO ALVES RIBEIRO.
Por fim, a referida parcela será excluída, a partir da Folha de Pagamento de março de 2019, assim como a cobrança dos valores a serem restituídos ao Erário.”  
24.	Resta claro que o Presidente do TJDFT adotou as providências necessárias para a compatibilização da parcela de VPNI ao sistema de rendimentos em parcela única de subsídios e comprometeu-se em excluir referida parcela a partir de março de 2019, uma vez que ela já foi absorvida a partir de janeiro de 2006, conforme consta na Tabela elaborada para demonstrar a situação da VPNI dos magistrados e os respectivos períodos de absorção das mesmas. 
25.	Com isso, não mais se faz necessária a oitiva do Magistrado em Audiência, tampouco a expedição de determinação ao TJDFT para que exclua da estrutura de proventos do Sr. Everardo Alves Ribeiro a vantagem de quintos/décimos, atualmente paga na rubrica “Dif. Indiv. Mag. – Inat. Provisório”, no valor de R$ 945,34.
26.	Cabe, pois, enviar à Sefip/TCU o Ofício TJDFT GPR 218/2019 e os documentos a ele anexados, para fins de ciência quanto às providências que estão sendo adotadas no âmbito do TJDFT para regularizar as irregularidades detectadas no transcurso da Auditoria que levou à prolação do Acórdão 621/2010-TCU-Plenário. 
27.	Em relação ao ato de aposentação propriamente dito, vejo que pode ser considerado legal para fins de registro, com base no art. 6º, §2º, da Resolução TCU 206/2007, haja vista que mesmo dando ensejo a pagamentos irregulares (os quais serão regularizados a partir de março de 2019) , não apresenta inconsistência ou irregularidade em sua versão original submetida ao TCU. 
28.	Por fim, ainda entendo pertinente a aplicação do Enunciado 106 da Súmula de Jurisprudência deste Tribunal, para fins de dispensa da devolução dos valores indevidamente recebidos, vez que os valores foram percebidos de boa-fé e têm caráter de alimentação.
29.	Diante das considerações aqui alinhadas, Voto por que esta Segunda Câmara adote o Acórdão que ora submeto à deliberação deste Colegiado. 
TCU, Sala das Sessões Ministro Luciano Brandão Alves de Souza, em 19 de março de 2019.
RAIMUNDO CARREIRO 
Relator